【裁判字號】    97,醫訴,5
【裁判日期】    980521
【裁判案由】    違反醫師法等
【裁判全文】
臺灣高雄地方法院刑事判決               97年度醫訴字第5號
公  訴  人  臺灣高雄地方法院檢察署檢察官
被      告  乙○○
            丙○○
                      10樓
            丁○○
上列被告因違反醫師法等案件，經檢察官提起公訴（97年度偵字
第14414 、21749 號），本院判決如下：
    主  文
乙○○共同犯藥事法第八十三條第一項之販賣偽藥罪，處有期徒
刑壹年肆月。又共同犯藥事法第八十三條第一項之販賣偽藥罪，
處有期徒刑壹年貳月；扣案之偽藥「龜鹿二仙膠」拾陸盒，均沒
收。應執行有期徒刑貳年；扣案之偽藥「龜鹿二仙膠」拾陸盒，
均沒收。
丙○○共同犯藥事法第八十三條第一項之販賣偽藥罪，累犯，處
有期徒刑捌月。又共同犯藥事法第八十三條第一項之販賣偽藥罪
，累犯，處有期徒刑柒月；扣案之偽藥「龜鹿二仙膠」拾陸盒，
均沒收。應執行有期徒刑壹年；扣案之偽藥「龜鹿二仙膠」拾陸
盒，均沒收。
丁○○共同犯藥事法第八十三條第一項之販賣偽藥罪，處有期徒
刑壹年貳月。又共同犯藥事法第八十三條第一項之販賣偽藥罪，
處有期徒刑壹年；扣案之偽藥「龜鹿二仙膠」拾陸盒，均沒收。
應執行有期徒刑壹年拾月，扣案之偽藥「龜鹿二仙膠」拾陸盒，
均沒收。
    犯罪事實
一、乙○○、丙○○、丁○○（下稱乙○○等3 人）皆明知「龜
    鹿二仙膠」（或稱「養生植物膠」）含有藥品成分，應以藥
    品管理，係未經衛生主管機關核准，而擅自製造之偽藥，且
    未取得合法醫師資格，不得擅自執行醫療業務，竟共同基於
    意圖為自己不法所有之販賣偽藥及擅自執行醫療業務之犯意
    聯絡，由乙○○以每盒（約1 台斤）新臺幣（下同）1,700
    元之代價，向不詳人士販入數量不詳之偽藥「龜鹿二仙膠」
    ，再由丁○○在高雄地區之醫院，尋覓不特定病患，向病患
    佯稱乙○○為中醫師，由乙○○為病患進行把脈診斷，告以
    須服用「龜鹿二仙膠」始能治癒病症，另由乙○○僱用丙○○擔任司機，負責接送病患及向病患收取高額價款之方式，
    而為下列2 次犯行：
(一)於民國96年底某日，由丁○○在高雄國軍802 醫院前，尋覓
    不特定之病患，適罹患腎臟疾病之戊○○前往該醫院就診，
    丁○○趨前向戊○○攀談並了解病徵後，向戊○○佯稱有1
    名中醫師醫術高明可醫治腎臟病，並由丁○○（起訴書誤載
    丙○○）開車將戊○○載往高雄市○○區○○路422 巷2 之
    1 號9 樓即乙○○委由丙○○出面承租之處所，由乙○○為
    戊○○進行把脈診斷，並告以須服用「龜鹿二仙膠」始能治
    癒腎臟病，致戊○○陷於錯誤，同意以20萬元之高價，向乙○○購買上開二仙膠8 塊，並當場先付5 萬元予乙○○，另
    於2 、3 日後，在高雄市○○區○○路之某黃昏市場交付餘
    款15萬予丙○○收受。
(二)於97年4 月21日，丁○○在省立旗山醫院前，向患有外科方
    面疾病之甲○○佯稱有1 名中醫師醫術高明，可醫治其疾病
    ，並由丁○○（起訴書誤載丙○○）開車將甲○○載往高雄
    旗山糖廠旁之涼亭，由乙○○佯稱為中醫師，為甲○○進行
    把脈診療，並告以須服用「養生植物膠」（即上開「龜鹿二
    仙膠」）始能治癒疾病，致甲○○陷於錯誤，向乙○○購買
    上開「龜鹿二仙膠」1 塊，並由丙○○載送甲○○返回住處
    ，向甲○○收取1 萬5 千元。
(三)嗣於97年4 月23日經警持本院核發之搜索票，分別前往高雄
    市○○區○○路191 號6 樓之1 之乙○○住處、高雄市前鎮
    區○○○路1007巷13之1 號10樓之丙○○住處及上開博愛路
    之承租處所執行搜索，並在丙○○所有車牌號碼4889-XK 之
    自用小客車內，扣得乙○○所有預備供販賣偽藥使用之「龜
    鹿二仙膠」16盒（均為紅色紙盒、內裝黑褐色膠塊）；另循
    線扣得戊○○及甲○○提供購買之「龜鹿二仙膠」共計7 盒
    （戊○○6 盒、甲○○1 盒，均為紅色紙盒、內裝黑褐色膠
    塊），而查獲上情。
二、案經高雄市政府警察局鹽埕分局報告臺灣臺中地方法院檢察
    署、內政部刑事警察局移送臺灣南投地方法院檢察署呈轉臺
    灣高等法院檢察署檢察長令轉臺灣高雄地方法院檢察署檢察
    官偵查起訴。
    理  由
一、有關證據能力之說明：
    本件檢察官所提下列傳聞證據，被告乙○○等3 人於本院最
    後一次審理時，均同意列為證據。本院審酌此等傳聞證據之
    取得過程並無瑕疵，與待證事實具有關聯性，且證明力非明
    顯過低，依刑事訴訟法第159 條之5 第1 項之規定，認均具
    有證據能力。
二、被告之辯稱：
(一)被告乙○○部分：
    訊據被告乙○○坦承於上開時、地，委由丙○○出面承租上
    開處所，並在丙○○之上開車內，扣得乙○○所有之「龜鹿
    二仙膠」16盒，及在上開涼亭內，以1 萬5 千元轉賣「龜鹿
    二仙膠」1 塊予甲○○之事實；惟矢口否認上開犯行，並辯
    稱：我沒有自稱中醫師，也沒有幫戊○○、甲○○把脈診療
    ，我從未見過戊○○，至於扣案之「龜鹿二仙膠」，是我買
    來自己要服用，因甲○○一直要求，我才轉賣1 塊給她；又
    戊○○提出之「龜鹿二仙膠」6 盒，顏色比較淺，不可能是
    我賣給她的云云。
(二)被告丙○○部分：
    訊據被告丙○○坦承於上開時、地，出面承租上開處所，並
    在其上開車內，扣得乙○○所有之「龜鹿二仙膠」16盒，及
    載送甲○○返回住處，並向甲○○收取1 萬5 千元之事實；
    惟矢口否認上開犯行，並辯稱：我從未見過戊○○，也沒有
    向戊○○收過錢，我只是受僱乙○○擔任司機，載送甲○○
    回家拿錢云云。
(三)被告丁○○部分：
    訊據被告丁○○坦承開車載送甲○○前往上開涼亭，向乙○○購買養生植物膠之事實；惟矢口否認上開犯行，並辯稱：
    我從未見過戊○○，也沒有開車載戊○○前往上開丙○○承
    租處所；又當時去旗山醫院，我跟甲○○閒聊說有1 種養生
    膠不錯，她問我哪裡買得到，我就載她去旗山糖廠旁的涼亭
    找乙○○，乙○○就賣她養生植物膠1 塊1 萬5 千元，事後
    丙○○載甲○○去領錢的事，與我無關云云。
三、本院得心證之理由：
(一)上揭事實，業據證人即被害人戊○○於偵查及本院審理中、
    證人即被害人甲○○於警詢、偵查及本院審理中證述甚詳（
    見偵二卷第5 、6 頁、本院卷第33至35、48頁之戊○○筆錄
    ，及警卷第22、23頁、偵二卷第4 、5 頁、本院卷第35至37
    頁之甲○○筆錄）；復有被告乙○○所有之「龜鹿二仙膠」
    16盒及被害人戊○○、甲○○提供之上開「龜鹿二仙膠」共
    計7 盒（戊○○6 盒、甲○○1 盒）扣案可資佐證。是戊○○、甲○○顯有經由被告丁○○介紹帶領，而由被告乙○○
    進行把脈診斷，並以上開高價購買「龜鹿二仙膠」，再由丙○○負責收款之事實甚明。
(二)被告乙○○等3 人明知偽藥而販賣之認定：
１、被告乙○○所有之「龜鹿二仙膠」16盒，經送鑑驗，外觀均
    為紅色紙盒，內裝均為黑褐色膠塊，並俱檢出Betaine 成分
    （枸杞子藥材）及Rangifer tarandus （馴鹿）之DNA ；被
    害人戊○○、甲○○提供之上開「龜鹿二仙膠」共計7 盒，
    經送鑑驗，外觀均為紅色紙盒，內裝均為黑褐色膠塊，均檢
    出Betaine 成分（枸杞子藥材）；另戊○○提供之6 盒檢出
    Cervus unicolor （水鹿）之DNA 、甲○○提供之1 塊檢出
    Cervus elaphus（馬鹿或紅鹿）之DNA ，此有行政院衛生署
    藥物食品檢驗局97年7 月18日藥檢參字第09700010548 號檢
    驗報告書在卷可稽（偵二卷第11、12頁）。又上開扣案「龜
    鹿二仙膠」檢出有Betaine （為枸杞內含成分）、馴鹿、水
    鹿、馬鹿或紅鹿之DNA 等中藥材成分，如係供使用於診斷、
    治療、減輕或預防人類疾病者，應以藥品管理，認屬以藥品
    管理者，如該物品係未經核准擅自製造，核屬藥事法第20條
    第1 項第1 款之偽藥；如係未經核准擅自輸入，則屬藥事法
    第22條第1 項第2 款之禁藥；亦有行政院衛生署98年3 月26
    日署授藥字第0980001018號函附卷可查（本院卷第18頁）。
２、本件扣得之上開「龜鹿二仙膠」經送鑑驗，含有Betaine （
    為枸杞內含成分）、馴鹿、水鹿、馬鹿或紅鹿之DNA 等中藥
    材成分；且經被告乙○○等3 人提供被害人作為治療、減輕
    疾病之用途使用，自應以「藥品」方式加以管理。然本件扣
    得之「龜鹿二仙膠」，外觀及內裝未見衛生主管機關之核准
    字號，且被告乙○○等3 人於偵查及本院審理中，亦未提供
    合法藥商名稱及藥品核准或輸入字號以供查證；是上開扣得
    之「龜鹿二仙膠」，核屬藥事法第20條第1 項第1 款之偽藥
    。
３、又被告乙○○等3 人均係有相當智識之成年人，其等對於所
    販售之藥品是否有衛生主管機關之許可字號，而屬未經核准
    不得擅自製造之藥品一節，應知向行政院衛生署查證，始得
    對外販售。被告乙○○等3 人共同販入上開「龜鹿二仙膠」
    時，既未向廠商取得合法檢驗或許可文件，且未積極向衛生
    主管機關查詢其販售之「龜鹿二仙膠」是否業經核准而取得
    相關許可字號，即擅自對外販售，其等主觀上明知「龜鹿二
    仙膠」係屬偽藥，至為明灼。
(三)被告乙○○等3 人雖一再辯稱沒有見過戊○○，也沒有賣過
    「龜鹿二仙膠」6 盒給戊○○；被告乙○○另辯稱從丙○○
    車上扣得之「龜鹿二仙膠」16盒，是我買來自己要服用云云
    。惟查：
１、被害人戊○○業於警詢證稱：我購買「龜鹿二仙膠」個月後
    ，發覺被騙不甘心，一直到高雄804 （應係802） 醫院找向
    我推銷的女子，找到後就和該女子一起到派出所，警員有提
    供該丁○○的姓名給我，另提供照片供我指認，其中編號14
    號是中醫師乙○○，編號35號是司機丙○○，編號44號是向
    我推銷之女子丁○○，是這3 人向我詐騙沒錯，乙○○有對
    我把脈，並按了幾下我的腰部，丁○○跟我說別跟我家人及
    鄰居說此事，後來我服藥病情沒改善，還會拉肚子等語（警
    卷第21頁）；復於本院審理中，當庭指認在庭之被告乙○○
    等3 人，即實施本件詐騙之共犯等語（本院卷第33頁）。
２、參以戊○○所提供之「龜鹿二仙膠」6 盒，核與被告乙○○
    自承販賣甲○○之「龜鹿二仙膠」1 盒，及扣案乙○○所有
    之「龜鹿二仙膠」16盒，外觀同為紅色紙盒，內裝同為黑褐
    色膠塊，就其包裝、色澤及內容幾無差異（見上開檢驗報告
    書）；且本件被告乙○○等3 人係以類似手法，對被害人甲○○販賣相同偽藥；況被告丙○○於本院審理中供稱：在我
    車上扣得之「養生植物膠」，是乙○○要我去退貨，因為不
    好作等語（本院卷第46頁背頁），益證被告乙○○辯稱扣得
    之「龜鹿二仙膠」16盒，是買來服用一節，自非可信。綜上
    ，被告乙○○等3 人上開所辯，顯係卸責之詞，均不足採。
(四)本件被告乙○○僱用被告丙○○擔任司機並寄放上開偽藥，
    及由丙○○出面承租上開房屋，作為放置上開偽藥及病患之
    診療場所；另由被告丁○○在上開醫院，找尋、搭訕不特定
    病患，再由自稱中醫師之乙○○為病患進行把脈診斷，並趁
    機兜售偽藥「龜鹿二仙膠」，而由丙○○負責接送病患及收
    取高額價款牟利；是被告乙○○等3 人就上開2 次犯行，皆
    有共同之犯意聯絡與行為分擔甚明。綜上，本件事證明確，
    被告乙○○等3 人之上開犯行應堪認定。
四、論罪：
(一)按「醫療行為」係指以治療、矯正或預防人體疾病、傷害、
    殘缺為直接目的，所為之診察、診斷及治療；或基於診察、
    診斷結果，以治療為目的，所為的處方、用藥、施術或處置
    等行為的全部或一部，均屬之；又「醫療業務」係指以醫療
    行為為職業者而言（行政院衛生署65年4 月6 日衛署醫字第
    107880號函參照）；次按，藥事法所稱偽藥，依據該法第20
    條第1 款之規定，凡為未經核准擅自製造之藥品均屬之。
(二)被告乙○○等3 人明知乙○○未具中醫師執照，仍於上開時
    、地，由乙○○對戊○○、甲○○進行把脈之醫療行為，並
    販賣偽藥「龜鹿二仙膠」予戊○○、甲○○服用，核被告乙○○等3 人先後2 次所為，均係犯醫師法第28條第1 項前段
    之未取得合法醫師資格擅自執行醫療業務罪、藥事法第83條
    第1 項之明知為偽藥而販賣罪及刑法第339 條第1 項之詐欺
    取財罪。本件起訴書雖未引用被告乙○○等3 人應適用藥事
    法第83條第1 項之論罪法條，惟刑事訴訟法第264 條第2 項
    關於起訴書程式之規定，旨在界定起訴之對象，而犯罪是否
    已經起訴，應以起訴書事實欄記載之犯罪事實為準，而非以
    起訴書所引法條或罪名為依據；起訴事實既已載明被告乙○○等3 人共同將上開販入之「龜鹿二仙膠」轉售被害人牟利
    之意旨，而此部分「龜鹿二仙膠」本院認係偽藥，已如前述
    ；是被告乙○○等3 人涉犯販賣偽藥「龜鹿二仙膠」部分，
    本院自得審究，附此敘明。
(三)被告乙○○等3 人就上開2 次犯行，均有犯意聯絡及行為分
    擔，均為共同正犯。另本件被告乙○○等3 人未具合法醫師
    資格，擅自執行醫療業務，並販賣偽藥予上開被害人，以詐
    術使被害人交付財物，彼此行為間具有局部之同一性關係，
    渠等以一行為觸犯上開3 罪名，應依刑法第55條之規定，從
    一重之販賣偽藥罪處斷。又被告乙○○等3 人先後2 次販賣
    偽藥犯行，犯意各別、時間有異，且行為互殊，應予分論併
    罰。再被告丙○○前因妨害風化案件，經本院判處有期徒刑
    6 月，於96年2 月13日易科罰金執行完畢，其於有期徒刑執
    行完畢後，5 年以內故意再犯本件有期徒刑以上之罪，為累
    犯，有臺灣高等法院被告前案紀錄表在卷可稽，就其所犯上
    開2 罪，均應依刑法第47條第1 項之規定，各加重其刑。
五、科刑：
(一)本件被告乙○○等3 人明知其未具合法醫師資格，竟仍擅自
    進行醫療業務，復販賣偽藥予他人使用，影響公眾用藥安全
    性，並對用藥人之身體健康妨害甚鉅；另考量本件犯罪動機
    係為營利，其犯罪之手段係擅自從事醫療行為並販賣偽藥及
    詐欺取財牟利；而其違法執行醫療及販賣偽藥之行為，除行
    醫之資格、能力堪慮，或有生危害於就診者，更因未受主管
    機關監督，無法妥善保護病患權益，特別是所販售之藥品未
    經主管機關核准，其成分、療效不明，消費者服用後，造成
    之風險難以想像，被告3 人貪圖己利，無視此種危險性，自
    均應受相當之非難。
(二)公訴檢察官以被告乙○○等3 人矢口否認犯行，犯後態度不
    佳，且未與被害人和解等情，對被告乙○○、丙○○、丁○○分別求處應執行有期徒刑5 年、2 年、4 年之刑度；惟本
    院審酌被告乙○○、丁○○2 人於本件係基於主導地位，由
    乙○○僱用被告丙○○擔任司機及承租上開處所，被告丁○○則於上開醫院，負責尋覓不特定病患，交由乙○○為病患
    進行把脈診斷，並趁機兜售上開偽藥；被告丙○○僅係受僱
    擔任司機及出面承租上開處所，擔任次要角色；另考量被害
    人戊○○、甲○○受騙金額分別為20萬元、1 萬5 千元，且
    被告乙○○等3 人皆未與被害人2 人和解；另認檢察官上開
    求刑稍嫌過重等一切情狀，爰各量處如主文所示之宣告刑，
    並分別定其應執行之刑，以資懲儆。
六、沒收部分：
(一)應予沒收之物：
    扣案之「龜鹿二仙膠」16盒係被告乙○○預備販賣偽藥所用
    之物（按藥事法第79條第1 項規定「查獲之偽藥或禁藥，沒
    入銷燬之」之規定，係列於藥事法第8 章「稽查及取締」內
    ，而非列於第9 章之「罰則」，其性質應屬行政秩序罰，屬
    行政機關行政程序科罰之權限，法院自不得越權於判決內諭
    知沒入銷燬，92年度臺上字第2718號判決參照）；且此部分
    扣案物品均係被告乙○○所有，業經被告乙○○供明在卷（
    偵二卷第28頁），均依刑法第38條第1 項第2 款之規定宣告
    沒收。又本於共同正犯責任共同之法理，於被告丙○○、丁○○所犯之罪，亦應併為沒收之諭知。
(二)不予沒收之物：
    本件其餘扣案物品即證人即被害人戊○○及甲○○提供之藥
    膠共計7 盒（戊○○6 盒、甲○○1 盒），業經被告交付上
    開被害人使用，均非被告所有；另從被告上開住處扣得之鹿
    角1 支，尚無證據證明係供犯罪所用之物，爰不為沒收之宣
    告，併予敘明。
七、據上論斷，應依刑事訴訟法第299 條第1 項前段，藥事法第
    83條第1 項，醫師法第28條第1 項前段，刑法第11條前段、
    第28條、第339 條第1 項、第55條、第47條第1 項、第51條
    第5 款、第38條第1 項第2 款，刑法施行法第1 條之1 ，判
    決如主文。
本案經檢察官黃子宜到庭執行職務。
中    華    民    國    98    年    5     月    21    日
                  刑事第十二庭   審判長法  官   黃建榮
                                       法  官   李殷君
                                       法  官   蘇揚旭
以上正本證明與原本無異。
如不服本判決應於收受送達後10日內向本院提出上訴書狀，並應
敘述具體理由；如未敘述上訴理由者，應於上訴期間屆滿後20日
內向本院補提理由書（均須按他造當事人之人數附繕本）「切勿
逕送上級法院」。
中    華    民    國    98    年    5     月    21    日
                                       書記官   莊正彬
附錄本案論罪科刑法條：
藥事法第83條第1項
明知為偽藥或禁藥，而販賣、供應、調劑、運送、寄藏、牙保、
轉讓或意圖販賣而陳列者，處7年以下有期徒刑，得併科新臺幣5
百萬元以下罰金。
醫師法第28條：
未取得合法醫師資格，擅自執行醫療業務者，處 6 個月以上 5
年以下有期徒刑，得併科新臺幣30萬元以上150萬元以下罰金，
其所使用之藥械沒收之。但合於下列情形之一者，不罰：
一  在中央主管機關認可之醫療機構，於醫師指導下實習之醫學
    院、校學生或畢業生。
二  在醫療機構於醫師指示下之護理人員、助產人員或其他醫事
    人員。
三  合於第 11 條第 1 項但書規定。
四  臨時施行急救。
刑法第339條第1項：
意圖為自己或第三人不法之所有，以詐術使人將本人或第三人之
物交付者，處5 年以下有期徒刑、拘役或科或併科1 千元以下罰
金。


司法院資訊處製作；財團法人民間司法改革基金會備份。
